臺灣彰化地方法院民事判決　96年度訴字第342號
原　　　告　臺灣中小企業銀行股份有限公司
法定代理人　庚○○
訴訟代理人　戊○○
被　　　告　甲○○
被　　　告　丁○○
被　　　告　丙○○
被　　　告　乙○○
上列四人共同
訴訟代理人　林世祿律師
上列當事人間請求給付借款事件，本院於民國96年6月28日言詞
辯論終結，茲判決如下：
    主  文
被告應連帶給付原告新台幣肆佰陸拾壹萬零參佰玖拾元，及其中
肆佰壹拾貳萬壹仟參佰貳拾貳元自民國九十五年十二月十二日起
至清償日止，按年息百分之五‧九計算之利息，並自民國九十五
年十二月十二日起至清償日止，另按上開利率百分之二十計付之
違約金。
訴訟費用由被告連帶負擔。
本判決於原告以新台幣壹佰伍拾參萬柒仟元供擔保後，得假執行
；但被告如於執行標的物拍定、變賣前，以新台幣肆佰陸拾壹萬
零參佰玖拾元為原告預供擔保，得免為假執行。
    事實及理由
壹、程序事項：
    按訴狀送達後，原告不得將原訴變更或追加他訴。但被告同
    意者或擴張或減縮應受判決事項之聲明者，不在此限，被告
    於訴之變更或追加無異議，而為本案之言詞辯論者，視為同
    意變更或追加，民事訴訟法第255條第1項第1、3款、第2項
    分別定有明文。本件原告關於利息及違約金部份原起訴主張
    ：「自民國95年12月11日起至清償日止，按年息5.9%計算之
    利息，並自民國95年12月11日起至清償日止，另按上開利率
    20%計付之違約金。」，嗣於訴訟進行中，將該部分之聲明
    減縮為：「自民國95年12月12日起至清償日止，按年息5.9%
    計算之利息，並自民國95年12月12日起至清償日止，另按上
    開利率20%計付之違約金。」，上開訴之變更核屬減縮應受
    判決事項之聲明，且被告無異議而為本案之言詞辯論，視為
    同意變更，與首揭規定相符，應予准許，合先敘明。
貳、實體事項：
一、原告起訴主張：
(一)、訴外人怡源營造有限公司邀同訴外人林進發、林原民、被告
    之被繼承人林錦田於民國86年1月27日向原告借款850萬元，
    約定借款期限至101年1月27日止，利息按郵政儲金一年期定
    期儲金利率加年率1.5%計付 (目前利率為5.9%)，貸放後36
    個月起開始償還本金，以每3個月為一期分49期平均攤還本
    金，利息按借款餘額按月繳付利息，如借款到期或視為全部
    到期未立即償還者，按約定利率計付遲延利息，即年利率5.
    9%計息，如逾期償還本、息時，除按上開利率計息外，其逾
    期在6個月以內並上開利率10%，逾期超過6個月部分則按上
    開利率20%加計違約金，如有一期未履行，視為全部到期。
    詎訴外人怡源營造有限公司借款後，自90年7月28日起即未
    依約攤還本息，屢向案外人即借款人及保證人催討，均置之
    不理，依約已喪失期限利益，視為全部到期，嗣經原告以鈞
    院95年執字第7332號對借款人及保證人之財產聲請強制執行
    ，目前尚有本金4,121,322元以及前三次執行未分配受償之
    違約金共489,068元未清償，合計4,610,390元未獲清償。
(二)、茲因保證人林錦田於87年2月27日死亡，被告等為其繼承人
    ，且未依法拋棄繼承或辦理限定繼承，自應概括繼承被繼承
    人林錦田之上開債務，爰依系爭貸款契約（連帶保證）及繼
    承之法律關係，提起本訴等語，並聲明：除假執行擔保金額
    外，如主文所示。
二、被告則以：
(一)、否認被繼承人林錦田有於系爭貸款契約書上親自簽名、蓋章
    ，原告應舉證以實其說。且據原告所提之授信約定書第10條
    即明載無保證人之規定，即必須親自對保，故原告所述不須
    對保，為不實在。
(二)、又若如原告所述本案貸款時，被繼承人林錦田同時又以彰化
    市○○段柴坑子小段第1003之1、1004之2、1005地號等土地
    為物保，且分割繼承予訴外人林明輝、林進發後，於88年2
    月26 日以「清償」塗銷抵押權，故足證已無貸款，或若為
    抵押權之拋棄，則依民法第751條之法理，即不能對保證人
    之繼承人追償，故應免除被告等之責任，且上揭1003之1地
    號已遭有限責任彰化第五信用合作社拍賣，而上揭1004之2
    及1005地號土地遭訴外人林明輝設定抵押權予其妻之弟媳丁
    ○○，故因原告拋棄行為，反而要求未分產之被告等負責，
    實有不公等語，資為抗辯。並聲明：原告之訴駁回；如受不
    利益之判決，願供擔保請准免為假執行之宣告。
三、法院得心證理由：
(一)、按當事人主張有利於己之事實者，就其事實有舉證之責任，
    民事訴訟法第277條前段定有明文。又私文書經本人或其代
    理人簽名、蓋章者，推定為真正，民事訴訟法第358條第1項
    亦定有明文。而依法律之規定，有使用文字之必要者，得不
    由本人自寫，但必須親自簽名。如有用印章代簽名者，其蓋
    章與簽名生同等之效力，民法第3條第1項、第2項分別定有
    明文，即謂若由他人代寫其姓名下加蓋印章以代簽名，其效
    力亦與自己簽名生同一效力。至借據內印章既屬真正，雖由
    他人代為立據而除有確切反證外，亦推定為本人授權行為（
    最高法院37年上字第8816號判例參照）。次按印章由自己蓋
    用，或由有權使用之人蓋用為常態，由無權使用之人蓋用為
    變態，故主張變態事實之當事人應就此負舉證責任。
(二)、本件原告所主張之事實，業據提出協助中小企業紮根專案貸
    款契約書、借據、授信約定書、客戶授信申請書、本院95年
    執丁字第7332號之1分配表、戶籍謄本、本院家事法庭查無
    被告等拋棄繼承及限定繼承之90年7月27日彰院松民禮字第
    27375號覆函、林錦田繼承系統表等件為證，核屬相符。雖
    被告等辯稱：系爭貸款契約書上連帶保證人欄內林錦田之簽
    名及蓋章均非林錦田所有，伊等並不清楚係何人偽造或盜蓋
    ；又系爭借款先前有物保（彰化市○○段柴坑子小段第1003
    -1、1004-2、1005地號之土地），原告於88年2月26日以「
    清償」之名塗銷抵押權登記，足證已無貸款或為抵押權之拋
    棄，則依民法第751條法理，訴外人林錦田之繼承人自不負
    連帶保證之責任云云。惟查：
１、系爭8,500,000元貸款契約書內連帶保證人欄林錦田之印文
    確係由林錦田本人親蓋之事實，業據辦理該筆借款對保事宜
    之證人己○○具結證述：「只有我一人辦理此系爭貸款的對
    保程序。對保日期約在85年底或在86初。當時我是拿契約書
    到怡源營造公司彰化市○○路的辦公室對保。對保時是借款
    人怡源公司的負責人林進發及另一位保證人林原民先簽名、
    蓋章。另一位保證人林錦田並沒有在該公司上班，他是我太
    太的祖父，所以我就託怡源公司的人把契約書帶回去給林錦
    田，晚上我再去對保，我去時，林錦田的名字已經簽好了，
    當時林錦田在現場，我就請林錦田本人拿章出來蓋在契約書
    上，完成對保將該契約書拿回公司。」等語屬實；再從系爭
    貸款契約書內連帶保證人欄林錦田之印文與怡源營造有限公
    司章程二份、變更登記事項卡一份上之林錦田印文共四枚，
    以肉眼觀察及重疊比對，印文形體並無不相同之處，復有上
    開章程及變更登記事項卡等在卷可稽。基上，堪認系爭借款
    契約書上連帶保證人欄林錦田之印文應屬真正，則依上開規
    定，前開8,500,000元之貸款契約書即應推定為真正。況另
    從林錦田除擔任系爭借款之連帶保證人外，其同時亦有提供
    其名下所有坐落於彰化市○○段柴坑子小段第1003-1、1004
    -2、1005地號之三筆土地共同設定本金最高限額新台幣3,00
    0萬元之抵押權予原告，並同時擔任借款人，做為日後其次
    子林進發、三子林原民等二人辦理貸款之擔保，此亦有上開
    三筆土地之土地登記簿謄本及客戶授信申請書等附卷可憑，
    益證訴外人林錦田確有擔任系爭850萬元借款之連帶保證人
    之意願無訛。被告甲○○等四人空言否認印文之真正或遭盜
    用，惟卻未能對此變態或有利於己之事實，舉證以實其說，
    渠等辯解，自無從採信。至被告等雖另有質疑系爭貸款契約
    書上林錦田之簽名並非其所親簽云云，惟按林錦田之簽名，
    亦非不可由他人代寫，只要林錦田於他人代寫其姓名下加蓋
    其印章以代簽名，其效力亦與自己簽名生同一效力，是被告
    等上開所辯，亦委無足採。至其另聲請傳喚證人吳碧雲乙節
    ，因被告等所聲明之人證，係於最後言詞辯論時突然提出，
    且未依民事訴訟法第298條規定，表明證人（未陳報其住址
    ）及訊問之事項，此項人證之聲明，自非合法（最高法院74
    年度台上字第2299號判決參照），此外，本院認待證事項已
    臻明瞭，亦無再行調查必要，併此敘明。
２、又民法上所謂保證，為債權人與保證人間之契約，保證契約
    須債權人與保證人雙方互相表示意思一致，始能成立，對保
    與否，並非保證契約之成立要件，此亦有最高法院90年度台
    上字第2308號判決及同院46年台上字第163號判例可資依循
    。本件系爭連帶保證契約既推定為真，已見前述，則原告是
    否另有與訴外人林錦田簽立授信約定書並辦理對保，揆諸前
    揭判例意旨，對於系爭保證契約之成立並無影響，訴外人林
    錦田自應對系爭借款負連帶保證人之責，是被告等辯稱：林
    錦田未簽立授信約定書，原告未確實對保，伊等毋庸負保證
    人之責，並據此質疑證人己○○之上開證詞不可採云云，顯
    屬無據，要無可採。從而，其等要求本院向金管會函查銀行
    對保證人是否亦須「對保」，並簽立授信約定書，及命原告
    提出「林錦田」之授信約定書云云，因上開證據所證明之事
    項（有無對保），並不能動搖系爭保證契約業已有效成立之
    事實，故無再予調查之必要，附此敘明。
３、至被告等雖又辯稱：系爭借款先前有物保（彰化市○○段柴
    坑子小段第1003-1、1004-2、1005地號之土地），原告於88
    年2月26日以「清償」之名塗銷抵押權登記，足證已無貸款
    或為抵押權之拋棄，則依民法第751條法理，訴外人林錦田
    之繼承人自不負連帶保證之責任云云。惟查：訴外人林錦田
    生前所提供之上開三筆土地設定本金最高限額新台幣3,000
    萬元之抵押權予原告，其目的是做為日後其次子林進發、三
    子林原民等二人辦理貸款之擔保，嗣因設定後並未向原告貸
    款故才又聲請原告塗銷該抵押權，上開土地並非系爭850萬
    元借款之擔保等情，此業經原告陳述明確，復有上開三筆土
    地之土地登記簿謄本及客戶授信申請書等附卷可查，是被告
    等辯稱系爭借款之保證人應有民法第751條之適用云云，顯
    屬誤會，洵無足採。
四、綜上，系爭貸款契約書上「林錦田」之印文既為真正，有如
    前述，則文書應信為真正。從而，原告依據繼承及連帶保證
    契約之法律關係請求被告等四人代為給付借款（含未分配受
    償之違約金）4,610,390元及如主文所示的利息及違約金，
    為有理由，應予准許。
五、兩造均陳明願供擔保聲請宣告假執行或免為假執行，經核於
    法均無不合，爰分別酌定相當擔保金額宣告之。
六、本件判決之基礎已臻明確，兩造其餘攻擊防禦方法及舉證，
    於判決之結果並無影響，自毋庸一一論列，末此敘明。
七、據上論結，原告之訴為有理由，依民事訴訟法第78條、第85
    條第2項、第390條第2項、第392條第2項，判決如主文。
中　　華　　民　　國　　96　　年　　7 　　月　　12　　日
                  民事第二庭    法　官　康弼周
以上正本係照原本作成。
如對判決上訴，應於判決送達後20日內向本院提出上訴狀。
中　　華　　民　　國　　96　　年　　7 　　月　　12　　日
                                書記官  林文斌
